【裁判字號】    96,選上更(一),424
【裁判日期】    970522
【裁判案由】    違反公職人員選舉罷免法等
【裁判全文】
臺灣高等法院臺中分院刑事判決   96年度選上更(一)字第424號
上  訴  人
即  被  告  甲○○
選任辯護人  陳大俊律師
            林開福律師
上  訴  人
即  被  告  丙○○○
上  訴  人
即  被  告  丁○○
                      弄四號
前列二人共同
選任辯護人  董怡君律師
上列上訴人因違反公職人員選舉罷免法等案件，不服臺灣彰化地
方法院94年度選訴字第18號中華民國95年4月28日第一審判決（
起訴案號：臺灣彰化地方法院檢察署93年度選偵字第15、45、56
、57號），提起上訴經本院判決後（95年度選上訴字第1367號）
，上訴人上訴經最高法院發回，本院判決如下：
    主    文
原判決關於甲○○、丙○○○、丁○○部分撤銷。
甲○○共同連續對於有投票權之人，期約賄賂，而約其投票權為
一定之行使，處有期徒刑壹年，併科罰金新台幣壹佰貳拾萬元，
罰金如易服勞役，以罰金總額與陸個月之日數比例折算，褫奪公
權肆年。減為有期徒刑陸月，併科罰金新台幣陸拾萬元，有期徒
刑如易科罰金，以銀元佰元即新台幣玖佰元折算壹日，罰金如
易服勞役，以罰金總額與陸個月之日數比例折算，褫奪公權貳年
。如附表編號一至四所示之物，均沒收。
丙○○○共同連續對於有投票權之人，期約賄賂，而約其投票權
為一定之行使，處有期徒刑捌月，褫奪公權參年。減為有期徒刑
肆月，如易科罰金，以銀元佰元即新台幣玖佰元折算壹日，褫
奪公權壹年陸月。如附表編號一至四所示之物，均沒收。
丁○○共同連續對於有投票權之人，期約賄賂，而約其投票權為
一定之行使，處有期徒刑伍月，如易科罰金，以銀元佰元即新
台幣玖佰元折算壹日，褫奪公權貳年貳月。減為有期徒刑貳月又
拾伍日，如易科罰金，以銀元佰元即新台幣玖佰元折算壹日，
褫奪公權壹年壹月。如附表編號一、二所示之物，均沒收。
    犯罪事實
一、甲○○為第六屆立法委員彰化縣選區選舉號次第18號之候選
    人；丙○○○受甲○○聘僱擔任其競選選總部主任，協助處
    理競選事務（含陪同甲○○至各鄉鎮拜訪輔選幹部及選民）
    ；吳金河（業據本院於95年7月20日以94年度選上訴字第194
    3號判決犯共同連續預備對於有投票權之人，交付賄賂，而
    約其為一定之行使投票權罪，處有期徒刑5月，如易科罰金
    以佰元折算1日，褫奪公權2年確定在案）為競選總部執行
    總幹事，負責推動北彰化地區競選事務；林江河則係甲○○
    之地方友人。甲○○為達勝選目的，乃自民國93年11月中旬
    某日起，基於透過樁腳以金錢賄賂選區內具有投票權人，以
    影響其投票意志（俗稱「買票」）概括犯意，而為下列行為
    ：(一)於93年11月中旬某日，偕同丙○○○至彰化縣境內某處
    參加公祭完畢後，在所搭乘之白色休旅車內，對同坐之丙○
    ○○表示預估將來可供買票之人數，丙○○○應允後，除自
    行估算其可影響之票數外，遂基於概括之犯意，先於93年
    11月底某日，對林曹月合（業經判處有期徒刑四月，如易科
    罰金以佰元折算1日，褫奪公權2年確定在案）表示：甲○
    ○將以每票新臺幣（下同）300元進行買票，要其抄錄可供
    買票之選舉人名冊，交伊統計人數，俾日後據為買票對象，
    並稱：將來會將買票的錢，交由林曹月合發給選舉區內有投
    票權之選民等語，林曹月合瞭解其意思後，遂依其所指示，
    基於預備對於有投票權之人，交付賄賂，而約其投票權為一
    定之行使之犯意，將其所熟識之選區內具投票權之「元極舞
    」友伴之人數共計95人，統計造冊，預備將來買票時，據以
    發放每票300元之賄賂，而約其投票權為一定之行使。復
    於93年11月月底某日，對丁○○（丙○○○與丁○○之大姊
    係妯娌關係）表示：甲○○將以每票300元進行買票，指示
    其向鄰居可供買票之具投票權人要約，並抄錄姓名及人數，
    並將名冊交伊彙整統計，俾日後據以買票對象等語，丁○○
    聞後，遂基於對於有投票權之人，期約賄賂，而約其投票權
    為一定之行使之概括犯意，於93年12月2日在住家巷道內，
    逐戶向具有投票權之李金嬌、周郭秀妙、陳珍香3人告知立
    法委員候選人甲○○將以每票300元買票，分別徵詢是否願
    意投票支持，經李金嬌（業經判處有期徒刑三月，如易科罰
    金以佰元折算1日，褫奪公權1年，緩刑2年確定在案）、
    周郭秀妙（業經判處有期徒刑四月，如易科罰金以佰元折
    算1日，褫奪公權1年，緩刑2年確定在案）、陳珍香（業經
    判處有期徒刑三月，如易科罰金以佰元折算1日，褫奪公
    權1年，緩刑2年確定）三人允諾後，並各應丁○○之要求，
    提供其戶內具有投票權資格者之姓名及人數予丁○○登錄於
    名冊內。其中，李金嬌提報其本人、公公及2名子女，計4票
    ；周郭秀妙提報其夫妻及其子、媳2名，計4票；陳珍香提報
    其夫妻及2名子女，計4票。隨後，丁○○並將所抄錄之名單
    交予丙○○○彙整統計。嗣經警先於93年12月6日晚間11時1
    0分許，在彰化縣員林鎮○○里○○路○段83巷70弄5號林曹
    月合住處，當場扣得林曹月合所有供犯罪所用之記錄單2張
    、鎮鄉里村人數表1張（如附表編號3、4所示）；再於同日
    晚間11時35分，在彰化縣員林鎮○○里○○路459巷5號黃志
    忠（業經檢察官為不起訴處分）住處，當場自丙○○○手提
    包內起出其所有供犯罪所用之選舉人名單9張及各村里人數
    表1張（如附表編號1、2所示）。(二)甲○○因認林江河（業
    經判處有期徒刑六月，如易科罰金以佰元折算1日，褫奪
    公權3年確定在案）在地方上具有廣闊人脈關係，乃聘請林
    江河擔任樁腳（即各地方主要之助選人員），約明日後將比
    照其他候選人在該地方所出買票之價碼（俗稱「走路工」）
    ，會將賄選資金交由林江河發放予其負責區域內具有投票權
    之人，要求林江河盡量拉票。林江河遂允諾擔任樁腳，除將
    甲○○所提供之芳苑鄉後援會看板掛在其住處前，並基於預
    備對於有投票權之人，交付賄賂，而約其投票權為一定之行
    使之犯意，並於選舉投票日前一個月左右，分別向陳海瑞（
    曾於92年6月30日，因犯違反槍砲彈藥刀械管制條例案件，
    經原審判處有期徒刑1年2月，緩刑4年，現正緩刑中）、洪
    錫原、黃柑祥等人（以上3人均經判處有期徒刑四月，如易
    科罰金以佰元折算1日，褫奪公權2年確定在案），表示甲
    ○○預計日後會按其他候選人之買票之價碼，發放給選舉區
    內具有投票權之選民，輾轉委請其等擔任甲○○競選活動樁
    腳，要求陳海瑞、洪錫原、黃柑祥三人盡量拉票，並預備為
    甲○○進行買票，陳海瑞、洪錫原、黃柑祥三人均予以允諾
   ，乃分別基於預備對於有投票權之人，交付賄賂，而約其投票
    權為一定之行使之犯意，而著手進行拉票。惟甲○○經評估
    後，認為縱使進行賄選，亦難有當選希望，乃決定放棄買票
   ，而由林江河於93年12月3日（公訴人誤繕為「92」年12月3
    日）以電話分別通知陳海瑞、洪錫原、黃柑祥三人：甲○○
    不願依約撥款買票，指示其等不必再幫甲○○買票，始未進
    而著手交付賄賂予選民。(三)甲○○於93年11月下旬（起訴書
    誤載為同年8月到11月間）與吳金河共同基於預備行賄之犯
    意聯絡，推由吳金河分別與蘇進忠、劉國信（原名為劉國財
    ，以下均稱劉國信）、林晟淯（原名林添財，嗣再更名為林
    添富，以下稱林晟淯）及馬義雄（蘇進忠、劉國信、林晟淯
    及馬義雄四人均經本院94年度選上訴字第1943號刑事判決共
    同預備對於有投票權之人，交付賄賂，而約其為一定之行使
    投票權罪，各處有期徒刑3月，褫奪公權2年確定在案）等人
    進行預備行賄選民之犯意聯絡，預備以每票30 0元或500 元
    進行買票，意圖使甲○○得以順利當選該屆立法委員。由吳
    金河各與蘇進忠、劉國信、林晟淯及馬義雄等人進行如下之
    預備行賄事宜：吳金河於93年11月25日11時3分6秒以其00
    00000000號行動電話撥打林晟淯所有之0000000 000號行動
    電話連繫有關行賄行情之情事；復於11月26日22時14分許，
    二人再次以上開行動電話通話，吳金河稱：「我跟你說，有
    錢的話，不要跟錢過意不去‧‧‧我是估計15,000下去做‧
    ‧‧」，林晟淯則答稱：「不能量太少，量太少也不好用‧
    ‧‧這樣票要發零散點‧‧‧」，吳金河、林晟淯2人再於
    93年11月27日17時20分許以上開電話連繫稱：「我先給你心
    理準備一下，明天出來之後，可能後天就開始了啦，你要有
    心理準備，所以如果有支持者，你要稍微‧‧‧你瞭解嗎？
    如果決定下去，就開始動作了」等語，吳金河請林晟淯就日
    後進行行賄之工作預為準備；吳金河於93年11月間某日至
    彰化縣線西鄉○○村○○路170之10號劉國信住處，與劉國
    信計議相關買票事宜，約由劉國信開拓伸港、線西等地票源
    ，劉國信預計在線西地區買500票，伸港地區買1,0 00票；
    吳金河於該次立法委員選舉抽籤後某日至馬義雄住處，對
    馬義雄稱：甲○○準備要買票，希望馬義雄在花壇鄉能買1,
    00 0票；吳金河於93年11月間至彰化縣和美鎮○○里○○
    路179巷25號蘇進忠住處，與蘇進忠商討準備買票之事宜。
    吳金河更代甲○○對林晟淯、馬義雄承諾於事成之後，將
    分別以給付1,000,000元及買票金額的1成為代價，酬謝林晟
    淯及馬義雄之協助。蘇進忠、劉國信等人經與吳金河洽妥後
    ，立即聽從吳金河之指示進行可供買票名單之蒐集，劉國信
    並已張羅屆時幫忙發走路工之人手。嗣因甲○○於同年12月
    1日決定放棄買票，乃由吳金河出面安撫蘇進忠、劉國信等
    人，嗣經警於同年12月6日依法進行電話監聽，而查悉上情
    。
二、案經臺灣彰化地方法院檢察署檢察官指揮彰化縣警察局刑警
    隊、員林分局、和美分局、法務部調查局彰化縣調查站及航
    業海員調查處臺中站、彰化憲兵隊共同查獲偵查起訴。
    理    由
一、證據能力之認定：
(一)按被告之自白，非出於強暴、脅迫、利誘、詐欺、疲勞訊問
    、違法羈押或其他不正之方法，且與事實相符者，得為證據
    ，刑事訴訟法第156條第1項定有明文。本件被告丁○○於原
    審行準備程序時，表示於警詢、偵查中之自白均無遭強暴、
    脅迫、利誘、詐欺、疲勞訊問、違法羈押或其他不正之方法
    ，是依照其自己之意思所講等語明確（見原審卷一第176頁
    ）。是以本案有關被告丁○○於下述之警詢及偵查中之自白
    ，均得為證據，而有證據能力。被告丙○○○於下述警詢及
    檢察官偵訊中所為之自白，其雖於原審法院94年2月21日行
    準備程序時表示：伊認為其中筆錄的記載與伊所陳述的不同
    云云，惟經原審受命法官傳喚被告丙○○○及其選任辯護人
    到庭勘驗下述警詢及偵訊錄音光碟內容結果，並無發現有任
    何違反被告丙○○○之自由意志而取供之情形存在，復未見
    實施偵訊之警員及檢察官有對被告丙○○○施以強暴、脅迫
    、利誘、詐欺、疲勞訊問或其他不正方法之情事，且稽之被
    告丙○○○之下述警詢及偵訊筆錄亦與由光碟所播放之內容
    亦相符（因警、偵訊筆錄之文字記載，係經過整理後所繕打
    之記載，故與口述所用之文字、字數雖不完全相同，但語意
    經比對要旨尚無不合之處），尤其關於構成要件如每票300
    元及有計劃要買票之部分，皆係出自被告丙○○○明確口語
    所述，有原審審理卷附勘驗筆錄可憑。從而，被告丙○○○
    於下述警詢及檢察官偵查中所為之陳述，均得為證據，而有
    證據能力。
(二)再按被告以外之人（包括證人、鑑定人、告訴人、被害人及
    共同被告等）於檢察事務官、司法警察官或司法警察調查中
    所為之陳述，與審判中不符時，其先前之陳述具有較可信之
    特別情況，且為證明犯罪事實存否所必要者，得為證據，刑
    事訴訟法第159條之2定有明文。所謂「前後陳述不符」之要
    件，應就前後階段之陳述進行整體判斷，以決定其間是否具
    有實質性差異，惟無須針對全部陳述作比較，陳述之一部分
    有不符，亦屬之。而所謂「較可信之特別情況」之情形，亦
    應就前後陳述時之各種外部情況進行比較，以資決定何者外
    部情況具有可信性。若陳述係在特別可信之情況下所為，則
    虛偽陳述之危險性即不高，雖係審判外陳述，或未經被告為
    反對詰問、對質，仍得承認其有證據能力。所稱「外部情況
    」之認定，例示如下：
  1.時間之間隔：陳述人先前陳述是在記憶猶新的情況下直接作
    成，一般與事實較相近，事後即可能因記憶減弱或變化，致
    有不清晰或陳述不符之現象發生。
  2.有意識的迴避：由於先前陳述時被告未在場，是陳述人直接
    面對詢問警員所為陳述較為坦然；事後可能因陳述人對被告
    有所顧忌或同情，因而在被告面前較不願陳述不利被告之事
    實。
  3.受外力干擾：陳述人單獨面對檢察事務官或司法警察（官）
    所為之陳述，程度上較少會受到來自被告之強暴、脅迫、詐
    欺、利誘或收買等外力之影響，其陳述較趨於真實。若被告
    在庭或有其他成員參與旁聽時，陳述人可能會本能的作出迴
    避對被告不利之證述，或因不想生事乃虛構事實而為陳述。
  4.事後串謀：目擊證人對警察描述所目睹情形，因較無時間或
    動機去編造事實，客觀上亦較難認與被告間有勾串情事，其
    陳述具有較可信性。但事後因特殊關係，雙方可能因串謀、
    請託而統一口徑；或事後情況變化，兩者從原先敵對關係變
    成現在友好關係，抑或業已由中取得利益等情形，其陳述即
    易偏離事實而較不可信。
  5.警詢或檢察事務官偵查時，有無辯護人、代理人或親友在場
    ：如有上開親誼之人在場，自可期待證人為自由從容之陳述
    ，其證言之可信度自較高。
  6.警詢或檢察事務官所作之偵查筆錄記載是否完整：如上開筆
    錄對於犯罪之構成要件、犯罪態樣、加重減輕事由或起訴合
    法要件等事實或情況，均翔實記載完整，自可推定證人之陳
    述，與事實較為相近，而可信為真實。法院應斟酌上列因素
    綜合判斷，亦應細究陳述人之問答態度、表情與舉動之變化
    ，此一要件係屬訴訟法事實之證明，以自由證明為已足，且
    應由主張此項證據之人證明。惟此僅係確定上開陳述有無證
    據能力而已，至該證據具有證據能力後，其證據力之強弱問
    題（即證明力），仍待法院綜合全辯論意旨及調查證據所得
    ，依法認定之。
    本案被告兼證人丙○○○、證人林江河、陳海瑞、洪錫原於
    下述之警詢及法院審理時之供述，雖有部分陳述前後不符之
    情形，然其等下述警詢時所為之陳述，並無發現有任何違反
    其等之自由意志而取供之情形存在，復未見實施偵訊警員有
    對其施以強暴、脅迫、利誘、詐欺、疲勞訊問或其他不正方
    法之情事，參以其等於下述警詢時之供述較無來自同案被告
    或其他人士在場之壓力，而出於虛偽不實之指證，或事後串
    謀而故為迴護同案被告之機會，揆諸上開說明，證人丙○○
    ○、林江河、陳海瑞、洪錫原於下述警詢中所為之陳述，客
    觀上應具有較可信之特別情況，且亦為證明犯罪事實存否所
    必要，依上揭規定，其等於下述警詢中之證言自得為證據，
    而有證據能力。
(三)又按刑事訴訟法第159條之1規定：被告以外之人於審判外向
    法官所為之陳述，得為證據。被告以外之人於偵查中向檢察
    官所為之陳述，除顯有不可信之情況者外，得為證據。再者
    ，共同被告之案件，被告於其本人案件之審判，固享有對具
    證人適格之共同被告詰問之權利，然此權利並不影響共同被
    告自由陳述權之行使，如該共同被告恐因陳述致自己受刑事
    追訴或處罰者，自有權拒絕陳述，刑事訴訟法第一百八十一
    條即賦予證人（含具證人適格之共同被告）恐因陳述受追訴
    或處罰之拒絕證言權，指在免除證人陷於抉擇控訴自己或與
    其有一定身分關係之人、或陳述不實而受偽證之處罰、或不
    陳述而受罰鍰處罰，甚而主觀上認為違反具結文將受偽證處
    罰之困境。又證人此項拒絕證言權，與被告之緘默權，同屬
    不自證己罪之特權，為確保證人此項權利，刑事訴訟法第18
    6第2項規定法官或檢察官有告知證人之義務。如法官或檢察
    官未踐行此項告知義務，而告以具結之義務及偽證之處罰並
    命朗讀結文後具結，將使證人陷於如前述之抉擇困境，無異
    剝奪證人此項拒絕證言權，強迫其作出讓自己入罪之陳述，
    違反不自證己罪之原則，自係侵害證人此項權利，其因此所
    取得之證詞，有無證據能力，宜應刑事訴訟法第158條之4規
    定，權衡個案違背法定程序之情節、侵害被告權益之種類及
    輕重、對於被告訴訟上防禦不利益之程度、犯罪所生之危害
    或實害等情形，兼顧人權保障及公共利益之均衡維護，審酌
    判斷之（最高法院九十四年度台上字第五一號判決參照）。
    本件證人即同案被告丙○○○、林曹月合、陳珍香、李金嬌
    、周郭秀妙及他案被告林晟淯、劉國信、蘇進忠、馬義雄等
    人於下述檢察官偵訊時均已告以刑事訴訟法第95條規定之告
    知義務，惟於將之轉換為證人時，均未依刑事訴訟法第186
    條第2項規定，告以得拒絕證言，惟檢察官訊問其等之時間
    ，係在甫查獲不久，且其等均在檢察官已告以得保持緘默後
    始加以陳述，亦均願陳述，又無強迫或不法之情事，對其人
    權尚無大的妨害，對其等訴訟上防禦亦無太大的影響，而選
    舉之公正、公平性，影響國家運作甚鉅，檢察官於偵查作為
    上疏未注意而予以告知該項權利，固有違規定，惟本院審酌
    上情、權衡人權保障及公共利益後，認其等於下述偵查中之
    具結所為之證述具有證據能力。
(四)按有事實足認被告或犯罪嫌疑人有最輕本刑為3年以上有期
    徒刑之罪嫌，並危害國家安全或社會秩序情節重大，而有相
    當理由可信其通訊內容與本案有關，且不能或難以其他方法
    蒐集或調查證據者，得發通訊監察書。通訊監察書，偵查中
    由檢察官依司法警察機關聲請或依職權核發，審判中由法官
    依職權核發。又除法律另有規定外，實施刑事訴訟程序之公
    務員因違背法定程序取得之證據，其有無證據能力之認定，
    應審酌人權保障及公共利益之均衡維護，修正前通訊保障及
    監察法第5條第1項第1款、第2項、刑事訴訟法第158條之4分
    別定有明文。本案有關被告林江河、洪錫原、陳海瑞、黃柑
    祥四人之電話監聽錄音內容，經被告林江河、洪錫原、陳海
    瑞、黃柑祥4人於94年5月4日原審法院行準備程序時均陳稱
    ：確實有講述如電話監聽錄音譯文內容的話，沒有意見，但
    實際意思並非如檢察官所認定者等語（見原審審理卷第一宗
    第175頁反面），況審酌電話監聽侵害被告權益之種類及輕
    重、對於被告訴訟上防禦不利益之程度、犯罪所生之危害或
    實害等情形，兼顧人權保障及公共利益之均衡維護，堪認此
    部分電話監聽合於比例原則，應具有證據能力。
(五)至於本院94年度選上訴字第1943號刑事案件（原審案號：94
    年度選訴字15號）之被告吳金河、蘇進忠、劉國信、林晟淯
    、馬義雄等人之通訊監察譯文，因該部分監訊監察書之核發
    ，原係因檢察官依證人之檢舉而依法指揮員警另案對同屆立
    法委員候選人陳聰明之競選樁腳鐘國承等人進行電話監聽時
    ，意外發現林晟淯與鐘國承於電話中談論到賄選之情形，故
    先對林晟淯所使用之門號0000000000號行動電話進行監聽，
    而監聽到吳金河以其門號0000000000號行動電話與林晟淯於
    電話中談論賄選之選情，始進一步對甲○○之競選人員吳金
    河、蘇進忠、劉國信等人核發通訊監察書進行監聽，而原聲
    請監聽之法條依據為公職人員選舉罷免法第90條之1第1項、
    第2項（相關通訊監察聲請書、電話譯文等聲請資料，併於
    本院94年度選上訴字第1943號刑事案卷），是依該賄選案件
    偵查程序進行之情節，實具有相當之事證，足認有施行蒐證
    之必要性，且該檢舉之證人在筆錄中雖以代號相稱，然有其
    真實身分對照表附於卷內，並非匿名檢舉，而衡之賄選之犯
    罪型態，為免遭檢舉查獲，經常係在極秘密中進行，自難以
    一般偵查犯罪之手法來進行蒐證，且賄選之結果對選情實有
    相當之影響，實足以危害社會秩序，並動搖民主政治運作之
    根基，是對此種犯行施以通訊監察，實符合通訊保障及監察
    法之規範意旨，亦符合社會正義，且該原始譯文內容亦據其
    等承認係其等所為之對話內容，因其對話係使用台語且口語
    化，為輔助偵審人員瞭解真意，製作人員亦有加以註解以明
    原意之必要，是認該通訊監察譯文得為證據。從而，衡諸上
    開情節，並參酌以電話監聽侵害被告及共犯權益之種類及輕
    重、對於被告甲○○訴訟上防禦不利益之程度、犯罪所生之
    危害或實害等情形，兼顧人權保障及公共利益之均衡維護，
    此部分電話監聽合於比例原則，應具有證據能力。
二、訊據上訴人即被告（以下簡稱被告）甲○○、丙○○○、丁
    ○○均否認有何預備、期約賄選之情事，除引用原審之陳述
    外，(一)被用告甲○○辯稱：當時伊僅係請丙○○○協助估計
    當選之機率，以評估是否能夠當選，並未要求丙○○○期約
    賄選，也未交代丙○○○造具名冊準備買票，更未曾提及日
    後將以多少錢買票，應是丙○○○自己感覺應該是預估票數
    回來就是要買票，此乃出於其個人錯誤之揣測、感覺或期待
    之詞，與伊無關，伊並無與之有何犯意聯絡及行為分擔，而
    伊又不認識林曹月合、李金嬌、周郭秀妙、陳珍香、丁○○
    等人，自亦無與之預備或期約賄選之犯意聯絡及行為分擔；
    伊雖曾於選前拜訪林江河，請其支持並協助拉票，但並未要
    求林江河為伊買票，又不認識洪錫原、陳海瑞、黃柑祥等人
    ，亦不知林江河如何與該3人接觸、拉票，自無與之有何預
    備賄選之犯意聯絡及行為分擔；伊固曾請吳金河協助競選事
    宜，但從未要求吳金河為伊買票，又不認識林晟淯（即林添
    富）、劉國信、馬義雄、蘇進忠等人，亦不知吳金河如何與
    該等人接觸、拉票，自無與之有何預備賄選之犯意聯絡及行
    為分擔等語。(二)被告丙○○○辯稱：事實上被告甲○○並無
    叫伊買票，檢察官起訴事實並不實在，伊的名片確實有印製
    「主任」，但是整箱的名片因為印錯，所以放在家裡，都沒
    有發出半張。我們一群人剛拜票回來，因為擔心是否不會選
    上，所以才會說要作準備。(三)被告丁○○辯稱：從頭至尾伊
    都未聽過被告丙○○○說一票要買300元的事情，伊告訴陳
    珍香要支持十八號，並說如果有買票就有錢，沒有買票就沒
    有錢拿，這是伊自己想的，被告丙○○○並未如此說等語。
三、經查：
(一)被告甲○○於93年11月中旬某日對被告丙○○○表示預估將
    來可供買票之人數，丙○○○應允後，除自行估算其可影響
    之票數外，而於同月底某日，對林曹月合表示：甲○○將以
    每票新臺幣（下同）300元進行買票，要求其抄錄可供買票
    之選舉人名冊，交伊統計人數，俾日後據為買票對象，將來
    會將買票的錢，交由林曹月合發給選舉區內有投票權之選民
    等語，林曹月合乃將其所熟識之選區內具投票權之「元極舞
    」友伴共計95人，統計造冊，預備將來買票之用。丙○○○
    復於同月底某日，對被告丁○○稱：甲○○將以每票300元
    進行買票，指示其向鄰居可供買票之具投票權人要約，並抄
    錄姓名及人數，並將名冊交伊彙整統計，俾日後據以買票對
    象等語，丁○○遂於93年12月2日先後3次向具有投票權之李
    金嬌、周郭秀妙、陳珍香3人告知被告甲○○將以每票300元
    買票，徵詢是否願意投票支持，經李金嬌、周郭秀妙、陳珍
    香三人允諾，並提供其戶內具有投票權資格者之姓名及人數
    予丁○○登錄於名冊內。隨後，丁○○並將所抄錄之名單交
    予丙○○○彙整統計。嗣經警先後扣得林曹月合所有供犯罪
    所用之記錄單2張、鎮鄉里村人數表1張（如附表編號3、4所
    示）及丙○○○所有供犯罪所用之選舉人名單9張及各村里
    人數表1張（如附表編號1、2所示）等情，已據被告丙○
    ○○於93年12月7日警詢時陳述：扣案之鎮鄉里村人數表是
    其預計欲買票之人數依據，一票預計買300元，一開始甲○
    ○競選總部有要其等預估買票名單及人數，由總部給付，拜
    訪單9張是其抄給總部整理列印，鎮鄉里村人數表內記載之
    人數是在拜訪名單內等語（見彰化縣警察局員林分局員警刑
    字第09300093號刑案偵查卷宗第2-3頁）；於93年12月7日檢
    察官偵訊時陳述：「（你有無要幫甲○○買票？）我們預備
    的時候，就是每個村里去預估人數，但是真的沒有發出去，
    因為總部評估就是有買票也選不上，所以就決定不買了。甲
    ○○叫我們每個村里去預估人數，看能不能選上，我是自己
    一個人挨家挨戶去拜訪，再請他們評估有多少票，我還沒報
    回去。」、「（你拜託多少人幫你估票？）就是在我名冊裏
    挑，有林曹月合、大村的丁○○。丁○○的部分有九十幾票
    ，預計一票買三百，他給我名冊我給他錢。這些人是我拜託
    他們幫甲○○買票的。」、「（你們總部包括甲○○、你、
    其他人在何時、地決定要造名冊買票？）甲○○在他的白色
    三菱休旅車上跟我講的，約十一月中旬某日白天去某處參加
    公祭（忘記是誰）後跟我講的，那時我坐在他車上，他跟我
    說要評估有多少票，看能不能上，他講話的感覺，我認為就
    是要去買票。我們『預估』的意思就要算人數要去買票，他
    雖然沒明講，但他的意思就是要買票，我真的是有去預估人
    數要買票。」、「（你們預計一票買多少？）一票三百。目
    前有林曹月合及丁○○有跟我講要多少票，但是我有跟他們
    講不買了。」、「（你們總部有多少人在估票？）是有一些
    人在做估票的動作，但是我跑外務，所以我不了解詳情。」
    、「（你們總部包括甲○○、你、其他人是否都有共識要買
    票，也實際有做『估票』的動作？）是。」、「（你和林曹
    月合期約賄選、預備買票的情形？）我有叫他估票，但是她
    沒有給我名冊，我跟她講一票三百，我是十一月底和她一起
    拜票時跟她講的。我要她抄名冊給我，我再給她錢，我給她
    錢，她再拿去發。」、「（警察查扣的人數表之義意及用途
    ？）員林三和代表員林鎮三和里，阿拉拍數字代表人數，十
    三代表十三人，這表示我去三和里拜票有十三票，這是我預
    估買票要用。我用總部的電腦列空白表，我再用寫的寫上去
    。」等語（見原審檢察署93年度選偵字第15號偵查卷第一卷
    第42-43頁）；於93年12月15日檢察官偵訊為證人時結證：
    「（為何甲○○要買票？）我不知道，只知道他有叫我們估
    票。」、「（你怎麼估票？）員林鎮我有很多好朋友，我就
    請他們支持我，我就是去三橋里估票，只要我有朋友就去拜
    訪，員林鎮全部我估了三、四百票，有些里只有一、二票，
    因為那邊只有一、二位朋友。」、「（員林鎮的票是甲○○
    拜託你估的？）是。」、「（預計一票買多少？）三百。」
    、「（為何你是負責員林鎮的估票工作？）甲○○只是叫我
    負責能掌握的票數，沒有說特別限定範圍。」、「（有無請
    丁○○造買票名冊？）我有叫她估票，沒叫她造名冊。」、
    「（為何要叫她估票？）因為我對大村鄉不熟。」、「（她
    有無拿名冊給你？）她有拿名冊給我看，但我沒收名冊，我
    只有統計人數記載在扣案的紙張上面。」、「（你是怎麼跟
    丁○○講要估人數？）我有請她估人數，還跟她講一票三百
    。後來決定不買票，還跟丁○○挨家挨戶道歉送礦泉水。後
    來我認為選不上，我有阻擋甲○○不要買票。」、「（甲○
    ○對你阻擋買票有何意見？）他說那些人叫他要花很多錢，
    我說民進黨不買票也選得上。」、「（為何甲○○決定要買
    票？）他一開始真的有要買票的意思，尤其甲○○叫我去估
    票，我更確定他是要買票，但我真的不知道他為何要買票。
    」、「（你之前有提到甲○○在他的白色三菱休旅車上說要
    你去造名冊買票及估票，這輛車是否就是他競選時所使用的
    交通工具？）是。我先生也是幫他開這台車。」、「（是否
    後悔？）我還是很後悔，我認罪」等語（見上揭偵查卷第一
    卷第178-181頁）；於93年12月29日檢察官為證人偵訊時結
    證稱：「（丁○○、陳珍香、周郭秀妙、李金嬌說你確實有
    叫他們造名冊期約買票，他們也有登記，但是最後錢沒有下
    來？）確實如此，沒有意見，我只認識丁○○」、「（你總
    共找了多少人去造名冊買票？）只有林曹月合及丁○○」、
    「（林曹月合及丁○○也都承認有造名冊期約買票，你有何
    意見？）沒有意見」（見原審檢察署93年度選偵字第15號偵
    查卷宗第二卷第113-114頁）；於93年12月7日原審訊問時亦
    坦承：有要被告林曹月合預估人數有準備買票，還沒有給錢
    ，有要丁○○預估票數的行動等語（見原審93年度聲羈字第
    343號刑事卷第4頁反面至第6頁）。於原審94年1月25日訊問
    時陳述：「（你這次選舉有否幫甲○○買票？）我有準備名
    冊，但沒有買」、「（名冊如何準備？）我請好朋友林曹月
    合、丁○○幫我將支持甲○○的名字寫下來，因為我們一起
    去拜票的」、「（是否有說一票三百元？）因為立委是大選
    區，買票的話，一票三百元。」、「（你為何要準備這些名
    冊？）他們二人問我會不會買票，我才告訴他們。」等語（
    見原審卷第一宗第29頁）；於原審審理時就伊除自行估算票
    數外，復於93年11月底某日多次向被告林曹月合與丁○○表
    示要抄錄統計可供買票之選舉人名冊，預計日後將以每票30
    0買票，且向林曹月合表示會給被告林曹月合買票錢，被告
    林曹月合與丁○○遂造冊等情亦供承在卷（見原審卷第四宗
    第50-51頁、第71-72頁、第75頁）。證人林曹月合於93年
    12月7日檢察官偵訊時結稱：「（知否甲○○、丙○○○、
    賴耀區《被告丙○○○之丈夫》要買票？）知道，本來他們
    有說要買票，星期六又說不要買。」、「（她拜託你買的情
    形？）她晚上出去拜票的時候，她要我去抄我運動的朋友的
    名冊，我有寫我知道的人名、住址，我放在家裏，有被查獲
    。我是照我圓寂（應為「元極」之誤植，以下同）舞會員的
    名冊抄，一票是三百。」、「（是否知悉甲○○要買票？）
    我知道。他買票的模式就是大家抄名冊給他，到時候再給錢
    ，我的上手是丙○○○，但沒說何時要給我錢。」、「（你
    那邊有多少人？）據統計是九十五人。」、「（丙○○○發
    放買票錢的方式？）他叫我抄名冊的時候有說要給我買票的
    錢，但她星期六在我家有跟我說不要買，但是我沒證人可以
    證明。」、「（她買票的詳情？）她一定是有拿名冊才會給
    錢，她買票的錢我是沒收到，但其他的人有無收到錢，我不
    知道。丙○○○去我那邊沒有給我錢，昨天警察有說丙○○
    ○去別的地方都有給錢，我知道丙○○○買票的模式就是這
    個樣子，丙○○○要我們椿腳抄名冊，她是自己發錢，但是
    我就是還沒拿到，就我所知，別的地方也有椿腳，別的椿腳
    抄名冊給她，她才會給買票錢。」、「（她如何拜託你抄名
    冊要賄選？）號次抽完之後到十一月底之前的某一天晚上，
    當時我晚上陪同丙○○○拿水去拜票時她叫我要抄名冊要幫
    甲○○買票用，我跟她說我不會抄，她說我朋友家裏有幾個
    人，抄一抄給她，那幾天我就拿圓寂舞的名冊來抄，預備買
    票時要用，我們當時就約定要一起買票。」、「（是否期約
    賄選？）是。」等語（見上揭第15號偵查卷第一卷第35-36
    頁）。證人陳珍香於94年1月6日檢察官訊問時具結證稱：
    「（你向她（即丁○○）報幾票？）我跟她講四個名字，我
    當然是把四個名字都寫上去，是我唸給她寫的，因為都是鄰
    居，她也知道我家有幾個人，是什麼名字，我跟她講我、我
    的二個小孩，以及我先生。」、「（為何事後沒有收買票錢
    ？）答：她發二瓶水，就說要取消了。」、「（是否認罪？
    是否後悔？）我很後悔，我承認犯罪」等語（見原審檢察署
    93年度選偵字第57號偵查卷宗第19-20頁）。證人李金嬌
    於94年1月6日檢察官訊問時具結證稱：「（你向她（指丁○
    ○）報那幾票？）我跟她講四個名字，是我唸給她寫的，我
    報我、許增亭及我兒子、女兒，許增亭是我公公。」、「（
    為何事後送礦泉水？）她說不要買了，她送礦泉水說抱歉。
    」、「（丁○○抄名冊怎麼說？）她說抄名冊要統計人數。
    」、「（你有無問統計什麼人數？）我有問，她說要支持十
    八號。」、「（是否知道期約買票是犯罪？）現在了解了。
    」、「（是否認罪？是否後悔？）我後悔，我承認犯罪。」
    等語（見原審檢察署93年度選偵字第57號偵查卷宗第22-23
    頁）。證人丁○○於93年12月20日警詢時供稱：「（本次
    立委選舉丙○○○有無請妳幫忙，製作巷內鄰居選舉人名冊
    以期約賄選？妳有無答應？）有。她因向拜託好幾次我才答
    應。」、「（丙○○○要妳製作巷內鄰居選舉人名冊作何用
    途？）用為買票期約賄選用。」、「（該名冊現在何處？如
    何記載？）名冊已經交給賴惠卿，約於十二月三日許我就製
    作好巷內鄰居選舉人名冊後便交給她了。」等語（見彰化縣
    警察局警刑字第9886號刑案偵查卷宗第7-8頁）。證人周
    郭秀妙於94年1月6日檢察官偵訊時具結證稱：「（丁○○何
    時地向抄名冊要幫甲○○買票？）在巷子口，我忘記是那一
    天，是早上約在發礦泉水的前一個禮拜。」、「（你向她報
    幾票？）我跟她講四個名字，是我唸給她寫的，我跟她講、
    我兒子及媳婦，以及我先生。」等語（見原審檢察署93年度
    選偵字第57號偵查卷宗第20頁）。雖證人李金嬌、周郭秀
    妙、陳珍香嗣又於法院審理時改稱：被告丁○○抄錄時未說
    每票300元等語，惟衡之事理，若非將來據以買票之用，僅
    單純估票，何須逐戶問明投票意向，並抄錄姓名？又參酌事
    後被告丙○○○陪同丁○○逐戶發放礦泉水致歉等情，益證
    被告丁○○於抄錄時確已約明將來被告甲○○每票買300元
    ，而證人李金嬌、周郭秀妙、陳珍香予以承諾，並提供其戶
    內有投票權人之姓名予被告丁○○抄錄，被告丁○○事後並
    將所抄錄之名單交予被告丙○○○等情無訛。又李金嬌、
    周郭秀妙、陳珍香、丁○○等人對於第六屆立法委員選舉彰
    化縣選區確有投票權之事實，亦有95年11月23日彰化縣大村
    鄉戶政事務所彰村戶字第0950002784號函在卷可按（見本院
    95選上訴字第1367號卷二第71頁）。此外，復有林曹月合
    所有供犯罪所用之記錄單2張、鎮鄉里村人數表1張（如附表
    編號3、4所示）及丙○○○所有供犯罪所用之選舉名單9張
    ，村里人數表1張（如附表編號1、2所示）扣案可資佐證。
(二)被告甲○○聘請被告林江河擔任樁腳，約明日後將比照其他
    候選人在該地方所出買票之價碼（俗稱「走路工」），將賄
    選資金交由被告林江河發放予其負責區域內具有投票權之人
    ，要求被告林江河盡量拉票。被告林江河遂允諾擔任樁腳，
    並於選舉投票日前一個月左右，分別向被告陳海瑞、洪錫原
    、黃柑祥等人，表示被告甲○○預計日後會按其他候選人之
    買票之價碼，發放給選舉區內具有投票權之選民，輾轉委請
    其等擔任被告甲○○競選活動樁腳，要求被告陳海瑞、洪錫
    原、黃柑祥三人預備為甲○○進行買票，陳海瑞、洪錫原、
    黃柑祥三人均予以允諾，乃分別著手進行拉票。嗣因被告甲
    ○○決定放棄買票，被告林江河乃於93年12月3日以電話分
    別指示被告陳海瑞、洪錫原、黃柑祥三人不必再幫甲○○買
    票等情，已據證人林江河於93年12月20日警詢時陳述：「
    甲○○是要我盡量幫忙，看我能夠拉多少選票，到時候他要
    發走路工，但是還沒有談到走路工的金額，他（指甲○○）
    說到時候金額再談」等語（見彰化縣警察局員林分局警刑字
    第093000 9887號刑案偵查卷宗第2頁）。證人陳海瑞於93
    年12月20警詢時陳述：「林江河要我負責芳苑鄉建平村的票
    櫃...，林江河有講說到時候人家怎麼樣，我們就跟人家怎
    麼樣...，意思是到時候人家一票買多少元，就跟人家買多
    少元的意思；我有答應我家族的票約十餘票給他」等語（同
    上警卷第7-8頁、第11頁）。證人洪錫原於上揭日期警詢
    時陳稱：「我只告訴林江河（我）家裡約有七、八票可以支
    持甲○○」、「林江河說選舉前如果有參與幫忙甲○○選舉
    ，到時候每票行情怎麼樣，我們就怎麼樣，到時候他（指林
    江河）會主動與我連絡，直到十二月三日林江河打電話告訴
    我，甲○○已經放棄了，要我不要理他，並向我道歉」等語
    （同上警卷第15頁）。又證人林江河、黃柑祥、洪錫原及
    陳海瑞等4人均對下列之監察譯文係其等之通話並不爭執（
    見原審檢察署93年度選偵字第56號偵查卷宗第27-37頁）；
    林江河分別於93年12月3日16時30分35秒、16時33分4秒、16
    時51分40秒以電話向陳海瑞、黃柑祥、洪錫原等人抱怨被告
    甲○○未依照雙方原先約定撥款買票，並要陳海瑞、黃柑祥
    、洪錫原等人不用幫被告甲○○買票等語，而陳海瑞亦回覆
    林江河稱其已知悉並同意林江河所言；黃柑祥則表示「這樣
    我們就不用幫他預算」；林江河向洪錫原表示要放棄為被告
    甲○○助選，洪錫原則回覆「我們也是在等，明天你如果沒
    打給我，我就要做別人（指改投其他候選人）」等情，有電
    訊監察譯文在卷可稽（見原審檢察署93年度選偵字第56號偵
    查卷宗第44-45頁）。參之上開證人之陳述，並對照其等
    彼此間之電話對話內容，堪認被告甲○○確有委請林江河擔
    任樁腳，並約明日後將比照其他候選人所出買票之價碼，將
    賄選資金交付林江河，再由林江河負責發放，而林江河則輾
    轉為被告甲○○招攬陳海瑞、洪錫原、黃柑祥為樁腳，並約
    明日後會按該選區其他候選人之價碼買票，迄選前被告甲○
    ○仍不撥款，其等始未進而遂行買票等情無訛。
(三)吳金河受聘於被告甲○○擔任其競選總部執行總幹事，負責
    推動北彰化地區競選事務後，自93年11月中旬某日起分別與
    蘇進忠、劉國信、林晟淯及馬義雄等人進行預備行賄選民之
    犯意聯絡，而由吳金河與劉國信、馬義雄、蘇進忠、林晟淯
    等人預備以每票300元或500元之代價來進行買票，意圖使被
    告甲○○得以順利當選該屆立法委員。由吳金河各與蘇進忠
    、劉國信、林晟淯及馬義雄等人進行如下之預備行賄事宜：
    林金河於93年11月25日11時3分6秒以其0000000000號行動
      電話撥打林晟淯所有之0000000000號行動電話連繫有關行
      賄行情之情事，復於11月26日22時14分許，2人再次以上
      開行動電話通話，吳金河稱：「我跟你說，有錢的話，不
      要跟錢過意不去‧‧‧我是估計15,000下去做‧‧‧」，
      林晟淯則答稱：「不能量太少，量太少也不好用‧‧‧這
      樣票要發零散點‧‧‧」，吳金河、林晟淯2人再於93年
      11月27日17 時20分許以上開電話連繫稱：「我先給你心
      理準備一下，明天出來之後，可能後天就開始了啦，你要
      有心理準備，所以如果有支持者，你要稍微‧‧‧你瞭解
      嗎？如果決定下去，就開始動作了」等語，吳金河請林晟
      淯就日後進行行賄之工作預為準備；而於93年11月間某
      日至彰化縣線西鄉○○村○○路170之10號劉國信住處，
      與劉國信計劃，由劉國信負責伸港、線西等地，計劃在線
      西地區買500票，伸港地區預計要買1,000票；於該次立
      法委員選舉抽籤後某日至馬義雄住處，告知馬義雄商討關
      於甲○○有準備要買票之訊息，希望馬義雄在花壇鄉能買
      1,000票；於93年11月間至彰化縣和美鎮○○里○○路
      179巷25號蘇進忠住處，與蘇進忠商討準備買票之事宜。
      吳金河更代甲○○承諾於事成之後，將分別以給付1,000,
      000元及買票金額的1成為代價，酬謝林晟淯及馬義雄之協
      助，蘇進忠、劉國信等人於得知上情後，立即聽從指示進
      行選舉人名單之蒐集，劉國信並己以口頭拜託下樁腳，屆
      時幫忙發走路工，以預為準備等情，已據：證人林晟淯
      （即林添富）於檢察官偵查時具結證稱：「（..93 年11
      月25日11時3分6秒... 是否是你與吳金河之對話？做何用
      途？）該對話內容我有印象，應該是吳金河的對話。意思
      是吳金河在問我彰化市買票的情形，我回答彰化市有人買
      五百、一千的對話」（見該案件93年度選偵字第12號偵查
      卷第25頁）；證人劉國信於檢察官偵查時具結證稱：「（
      本次立委選舉，吳金河是否聯絡你與蘇進忠當作甲○○樁
      腳，計劃抄寫選舉人名冊，準備在和美地區為江香盛買票
      ？）我負責伸港、線西等地，我計劃在線西地區買五百票
      ，伸港地區預計要買一千票‧‧‧吳金河從今年十一月起
      ‧‧‧陸續到我住處。」、「我僅是以口頭拜託下面樁腳
      ，屆時幫忙散發走路工」、「（本次選舉，計劃為甲○○
      買票，從中獲利多少？）約二、三萬元。」（見上揭偵查
      卷第20頁至第22頁）、蘇進忠於檢察官偵查時具結證稱：
      「吳金河與甲○○一起到我住處拜訪我，事後吳金河要求
      我日後要代甲○○行賄該區選民」等語（見上揭偵查卷第
      157頁）、證人吳金河於檢察官偵查時亦具結證稱：「他
      （甲○○）只表示他有所準備，但我自己認為他有可能要
      買票，所以我就去找蘇進忠、劉國信等人」等語（見上揭
      偵查卷第158頁）；證人馬義雄於檢察官偵查時具結證稱
      ：「吳金河於抽籤後，和我談說甲○○有準備要買票，他
      希望我在花壇鄉能買一千票，吳金河說代為買票可以有買
      票金額一成之籌佣」等語（見上揭偵查卷第59頁）。
    吳金河與林晟淯二人於93年11月25日上午11時30分就彰化
      市區之買票行情及計劃買票之數量多次進行確認，吳金河
      與林晟淯談及彰化市買票之行情時，林晟淯稱「‧‧‧差
      不多一手‧‧‧正常的話彰化市的最後會下一手‧‧‧如
      果用300那是多花的‧‧‧」，吳金河則答「‧‧‧500哦
      ‧‧‧我下午或晚上再找你‧‧‧」，而於11 月26日22
      時14分許，2人再次通話，吳金河稱「我跟你說，有錢的
      話，不要跟錢過意不去‧‧‧我是估計15,000下去做‧‧
      ‧」，林晟淯則答稱「不能量太少，量太少也不好用‧‧
      ‧這樣票要發零散點‧‧‧」；吳金河於93年11月27日17
      時20分許並以電話向林晟淯明確表示：「我先給你心理準
      備一下，明天出來之後，可能後天就開始了啦，你要有心
      理準備，所以如果有支持者，你要稍微‧‧‧你瞭解嗎？
      如果決定下去，就開始動作了」；吳金河於93年12月1日
      18時41分許電告馬義雄表示將給馬義雄100,0 00元作為補
      助，馬義雄於電話中則向被告吳金河抱怨稱其名單都已製
      作完成等語；吳金河、蘇進忠、劉國信3人自93年11月26
      日起至同年12月1日間，多次就賄選經費何時下來進行談
      論，蘇進忠與劉國信於93年11月26日11時44分許之對話中
      ，蘇進忠對劉國信表示賄選之名單均已製作完畢，而劉國
      信則覆稱「我們用下去的人一直問」等語，迄同年12月1
      日確定不進行賄選時，蘇進忠、劉國信二人更相互或向吳
      金河抱怨已就賄選準備就序但卻臨時退卻而得罪樁腳及選
      舉人之困境等情，並有電話監聽譯文可稽（見彰化縣警察
      局和美分局和警刑字第0930004629號刑案偵查卷宗影印本
      第34-35頁、第40-51頁）。
    揆之上開證人之證詞及吳金河與林晟淯、馬義雄等人彼此
      間之電話對話內容，顯認其等已預備為被告甲○○買票之
      細節達成謀議並預作準備甚明。
(四)被告甲○○、丙○○○及丁○○雖以上詞置辯，然與本院所
    查上開之事證不合，被告丙○○○及丁○○事後翻異其詞，
    顯係卸責之詞，不足採信；另衡諸社會事實與經驗，買票與
    否乃競選事務之重大決策，涉及買票資金來源、各地區樁腳
    之佈置、買票資金如何撥付等事宜，牽涉層面甚廣，非同小
    可，若未經參選人已授意為之，任何助選人員斷無擅自向下
    游樁腳宣示並囑預作準備之可能。參之林江河、丙○○○及
    吳金河，彼此間互不聯絡，皆直接與被告甲○○為接洽聯繫
    ，其等卻均覓得下屬樁腳，準備著手進行買票，顯認確係經
    由被告甲○○授意為之，要無疑義，被告甲○○辯稱伊未要
    求丙○○○、林江河及吳金河買票，係丙○○○個人行為或
    預測之詞，亦不知其等如何與他人接觸，並不足採信。又按
    共同正犯之意思聯絡，原不以數人間直接發生者為限，即有
    間接之聯絡者，若於行為當時，以共同犯罪之意思參與，而
    為間接之聯絡者亦包括在內。（最高法院77年度臺上字第21
    35號判例意旨及88年度台上字第1406號判決要旨參照）。再
    者，共同正犯，包括同謀犯及實施正犯，均應在共同之犯罪
    計畫內，亦即犯意聯絡範圍內，由其中一部分人實施犯罪之
    行為，或各自分擔犯罪行為之一部分，而有相互利用他人之
    行為，遂行其犯罪之目的者，皆屬相當（最高法院88年度台
    上字第6895號判決要旨參照）。查被告甲○○為自己賄選之
    目的，授意被告丙○○○為之，而由被告丙○○○輾轉指示
    被告丁○○實施之，而被告丁○○遂對被告李金嬌、周郭秀
    妙、陳珍香為期約賄選，核之上揭共同正犯理論，足認被告
    甲○○、丙○○○、丁○○三人就犯罪事實欄一(一)所示之
    期約賄選犯行，有犯意聯絡及行為分擔，為共同正犯。而犯
    罪事實欄一(一)所示之犯行，乃被告甲○○授意被告丙○○
    ○為之，而由被告丙○○○輾轉指示被告林曹月合為之，其
    等三人亦有犯意聯絡及行為分擔，為共同正犯。至於被告甲
    ○○與林江河、洪錫原、陳海瑞、黃柑祥五人間就上揭犯罪
    事實欄一(二)所示犯行，及被告甲○○與吳金河、蘇進忠、劉
    國信、林添富及馬義雄六人間上揭犯罪事實欄一(三)所示犯行
    ，亦皆以同上方式為犯意聯絡及行為分擔，亦為共同正犯。
    被告甲○○辯以除丙○○○、林江河及吳金河外，餘均不認
    識，故而各別與之並無犯意聯絡及行為分擔等語，顯不足採
    信。
(六)綜上所述，被告甲○○、丙○○○、丁○○等人所辯，均不
    足採，其等三人上揭被訴犯行，事證已臻明確，足以認定，
    自應依法論科。
四、按公職人員選舉罷免法第90條之1第1項之投票行賄罪係以對
    於有投票權之人，行求期約或交付賄賂或其他不正利益，而
    約其不行使投票權或為一定之行使為構成要件。所謂「行求
    」係指行賄人自行向對方提出賄賂或不正利益，以備交付，
    祇以行賄者一方之意思表示為已足，不以受賄者之允諾為必
    要；「期約」乃謂行賄者與受賄者雙方就期望而為約定於一
    定期間內交付賄賂或利益，乃雙方意思已合致而尚待交付；
    而「交付」則指行賄者事實上將賄賂或不正利益交付受賄者
    收受之行為。惟不論何階段之行為態樣，行為人主觀上皆須
    具有行賄之犯意，而約使有投票權人為投票權一定之行使或
    不行使，客觀上行為人所行求期約或交付之賄賂或不正利益
    是否可認係約使投票權人為投票權之一定行使或不行使之對
    價；以及所行求、期約、交付之對象是否為有投票權人而定
    。上開對價關係，在於行賄者之一方，係認知其所行求、期
    約或交付之意思表示，乃為約使有投票權人為投票權一定之
    行使或不行使；在受賄者之一方，亦應認知行賄者對其所行
    求、期約或交付之意思表示，乃為約使其為投票權一定之行
    使或不行使，且對有投票權人交付之財物或不正利益，並不
    以金錢之多寡為絕對標準，而應綜合社會價值觀念、授受雙
    方之認知及其他客觀情事而為判斷，倘足認其與要約有投票
    權人為投票權一定之行使或不行使間，具有對價關係時，即
    該當犯罪。次按投票行賄罪之處罰分別規定於刑法第144 條
    及公職人員選舉罷免法第90條之1第1項，而公職人員選舉罷
    免法第90條之1第1項為刑法第144條之特別規定，依特別法
    應優先適用於普通法之規定，應優先適用公職人員選舉罷免
    法。又被告等人行為後，公職人員選舉罷免法業於94年11月
    30 日修正公布，並於同年12月2日施行，依修正後之該法第
    90 條之1第1項之法定刑為「三年以上十年以下有期徒刑，
    得併科新臺幣一百萬元以上一千萬元以下罰金」，顯較修正
    前同條項之法定刑「五年以下有期徒刑，得併科新台幣四十
    萬元以上四百萬元以下罰金」為重，經比較新舊法結果，以
    適用94年11月30日修正前之規定較有利於被告甲○○、丙○
    ○○、丁○○，依刑法第2條第1項前段規定，自應適用94年
    11月30日修正前之規定論處，另外公職人員選舉罷免法雖再
    於96年11月7日修正公布施行，將該條移至於99條第1項，構
    成要件與刑度則未修正，依刑法從舊從輕原則，仍應適用94
    年11月30日修正前之規定。至於公職人員選舉罷免法第90條
    之1第2項預備行賄罪部分，並無修正而僅併移至，自無新舊
    法比較之問題。則被告
甲○○、丙○○○、丁○○三人如事實欄一
    (一)之行為，應適用94年11月30日修正前公職人員選舉罷免
    法第90條之1第1項之規定論處；而被告甲○○、丙○○○如
    事實欄一(一)之行為；被告甲○○如事實欄一(二)之行為；被
    告甲○○如事實欄一(三)之行為，應適用94年11月30日修正前
    公職人員選舉罷免法第90條之1第2項規定論處。又按，被告
    甲○○等3人，行為時刑法第28條規定為：
    「二人以上共同實施犯罪之行為者，皆為正犯」，修正施行
    後之規定則為：「二人以上共同實行犯罪之行為者，皆為正
    犯」。刑法第28條共同正犯之範圍，已修正限縮於共同實行
    犯罪行為者始成立共同正犯，排除陰謀犯、預備犯共同正犯
    ，自屬行為後法律有變更，而非僅屬文字修正，但本條修正
    後，除否認陰謀犯、預備犯得成立共同正犯外，其餘2人以
    上，凡以自己共同犯罪之意思，參與構成要件或構成要件以
    外，或以自己共同犯罪之意思，事先同謀，而由其中1人實
    行犯罪之行為者，仍屬共同正犯，故經新舊法比較，適用舊
    法對於被告等並無不利，則依修正後之刑法第2條第1項前段
    ，自應適用行為時即修正前之刑法第28條規定。復按刑法第
    56條連續犯規定，已於94年1月7日修正刪除，而於94年2月2
    日公布，自95年7月1日施行，被告甲○○、丙○○○、丁○
    ○行為後，原刑法第56條規定已據刪除失其效力，而本案被
    告等人於舊法時期所犯之數次期約賄賂投票行為，如適用原
    刑法第56條連續犯規定，應論以一罪，並得加重其刑至二分
    之一；但若依修正施行後之刑法規定，即應依數罪分論併罰
    ，其刑度顯較適用修正前刑法第56條規定為重，自應依刑法
    第2條第1項但書之規定，以行為時之規定較有利於被告等人
    ，即應適用修正前刑法第56條之規定，論以連續犯。刑法第
    33條第5款關於罰金刑之規定，由「罰金：銀元1元以上」，
    修正為「罰金：新臺幣1000元以上，以百元計算之」，本案
    有關罰金刑部分，經比較新、舊法結果，亦應適用被告行為
    時法即修正前刑法第33條第5款之規定較有利於行為人。另
    被告等人行為後，罰金罰鍰提高標準條例第2條業於95年5月
    17日刪除第2條條文，並自95年7月1日施行，而原刑法第41
    條第1項前段關於易科罰金之折算標準，已由舊法規定之銀
    元1百元、2百元、3百元修正為新台幣1千元、2千元、3 千
    元，因屬科刑規範事項之變更，其折算標準為裁判時所應諭
    知，自有就新舊法規定比較之必要，經比較新舊法結果，以
    上開被告等人行為時之舊法較為有利於被告等人，是依刑法
    第2條第1項前段之規定，應適用行為時之舊法即依修正前刑
    法第41條第1項前段、修正前罰金罰鍰提高標準條例第2條之
    規定，諭知以銀元3百元折算1日為易科罰金之折算標準。被
    告甲○○行為時，刑法第42條第2項前段原規定：「易服勞
    役以銀元1元以上3元以下折算1日」，又被告甲○○行為時
    之易服勞役折算標準，依修正前罰金罰鍰提高標準條例第2
    條規定，就其原定數額提高為100倍折算1日，則本件被告甲
    ○○行為時易服勞役之折算標準，最高應以銀元300元即新
    臺幣900元折算1日。惟修正後刑法第42條第3項前段則改為
    ：「易服勞役以新臺幣1000元、2000元或3000元折算1日」
    ，比較修正前、後之易服勞役折算標準，雖以修正  公布施
    行後之規定，較有利於被告，然罰金總額之折算標準若逾6
    個月之日數，依修正前刑法第42條第3項規定，以罰金總額
    與6個月之日數比例折算，亦即易服勞役之標準不得超過6個
    月，然修正後刑法第42條第3項則改為罰金總額折算超過1年
    之數者，以罰金總額與1年之日數比例折算，亦即易服勞役
    之標準可達1年。本案有關被告甲○○併科罰金之部分，本
    院認應依新法之規定，以1000元折算1日，折算之結果，易
    服勞役之標準已超過6個月之日數，而依舊法之規定，僅能
    折算6個月，是此部分應以舊法較有利於被告甲○○。
五、核被告甲○○、丙○○○、丁○○三人所為如犯罪事實欄一
    (一)所示之犯行，係犯94年11月30日修正前公職人員選舉罷
    免法第90條之1第1項之對於有投票權之人，期約賄賂，而約
    其投票權為一定之行使罪；被告被告甲○○、丙○○○二人
    所為如犯罪事實一(一)之犯行與被告甲○○所為如犯罪事實
    欄一(二)之犯行及被告甲○○所為如犯罪事實欄一(三)之犯行，
    均係犯94年11月30日修正前公職人員選舉罷免法第90條之1
    第2項之預備對於有投票權之人，交付賄賂，而約其投票權
    為一定之行使罪。公訴意旨認被告甲○○、丙○○○就犯罪
    事實一(一)所為及被告甲○○就犯罪事實一(二)所為，均應依
    修正前公職人員選舉罷免法第90條之1第1項之對於有投票權
    之人，期約賄賂，而約其投票權為一定之行使罪處斷。惟有
    關被告甲○○、丙○○○就犯罪事實欄一(一)所示犯行及被
    告甲○○就犯罪事實欄一(二)所示犯行部分，公訴人於起訴書
    內係載稱：(1)丙○○○向林曹月合表示要抄錄統計可供買之
    選舉人名冊給丙○○○，預計日後將以一票三百元之代價買
    票，丙○○○並向林曹月合表示會給林曹月合買票錢，再由
    林曹月合發給選舉區內有投票權之選民，林曹月合遂將其具
    投票權之友人名單造冊統計；(2)甲○○要求林江河盡量拉票
    ，屆時甲○○要發「走路工」，林江河除將甲○○所提供之
    芳苑鄉後援會看板掛在其住處前，並分別於選舉投票日前一
    個月左右，連續向其友人陳海瑞、洪錫原、黃柑祥表示期約
    買票，委請其等擔任樁腳支持甲○○並為甲○○買票，陳海
    瑞、洪錫原、黃柑祥亦均表同意等情，並未敘及被告甲○○
    、丙○○○暨同案被告林曹月合、林江河、洪錫原、陳海瑞
    、黃柑祥等人如何與具有投票權之人為如何期約賄賂之意思
    表示及允諾者之姓名、年籍資料，並二者如何為意思合致等
    犯罪事實，復未舉證證明被告甲○○、丙○○○暨同案被告
    林曹月合、林江河、洪錫原、陳海瑞、黃柑祥等人確已有向
    具有投票權之人為期約賄賂，而約其投票權為一定之行使之
    行為，自難認其等之行為已達期約賄賂之階段。然因被告甲
    ○○、丙○○○等人就犯罪事實欄一(一)所示及被告甲○○
    就犯罪事實欄一(二)所示之預備交付賄賂事實，因與公訴人起
    訴書所敘述之事實，屬於同一之社會基本事實，本院自得予
    以審判，並變更檢察官起訴所引應適用之法條。又關於犯罪
    事實欄一(三)部分事實，原審公訴人雖以：吳金河、蘇進忠
    及劉國信三人曾談論選舉經費之花用在請客或買茶葉事項；
    其等三人於偵查中部分之自白；自吳金河及其妻魏玉愛
    身上查獲現金共達180,400元；蘇進忠曾於93年8月間設宴
    招待友人；蘇進忠被查獲2本疑似賄選名單之筆記本及
    劉國信於93年10月30日、同月31日與友人出遊中招待同車友
    人晚餐等事由，認吳金河於前述時間，分別交付各20萬元給
    蘇進忠、劉國信2人係以招待選民旅遊及飲宴之方式，為被
    告甲○○賄選，而認被告甲○○所為，係涉犯修正前公職人
    員選舉罷免法第90條之1第1項之對於有投票權之人，行求、
    期約、交付賄賂，而約其投票權為一定之行使罪嫌。然查吳
    金河、蘇進忠及劉國信3人於原審審理94年度選訴字第15號
    案件時雖不否認有上開20萬元之交付，而蘇進忠、劉國信二
    人亦未否認有於前述時間有招待友人飲宴之情事，惟吳金河
    、蘇進忠、劉國信三人於原審審理本案時，均一致結證否認
    有以前述方式替被告甲○○賄選之事實，且依卷附電話監聽
    譯文所示，其等三人於電話中雖有論及請客、買茶葉送人等
    情，然其用意與目的為何？暨行求、期約、交付賄賂之對象
    究係何人等細節，尚無從自電話  監聽譯文辨識得悉。雖經
    警自吳金河及其妻身上查獲180, 400元，然查獲時間係在93
    年12月7日，而對照電話監聽譯文顯示，吳金河早於同年12
    月1日即已確知被告甲○○決定不進行買票賄選之意思，故
    為警查獲之該等可疑現金，因尚乏其他證據補強，無從推認
    係供賄選之經費。況接受蘇進忠於93年8月間設宴招待之人
    ，其真實姓名、年籍資料為何？是否具有投票權？有無因參
    與飲宴而影響其投票意志？俱屬不明，亦查無證據足以認定
    該次飲宴係為被告甲○○賄選而為。又揆之蘇進忠被查獲之
    2本筆記本內容，雖載有彰化縣和美鎮地區各里之里名及數
    個人名、綽號，然蘇進忠否認該筆記本係賄選名冊，亦不能
    僅憑此事證，遽認為為賄選名冊；再劉國財固坦承有挪用吳
    金河所交付之20萬元中之6千元，用以招待同車出遊之友人
    晚餐等事實，但其自始否認有出錢招待友人該次旅遊，也否
    認支付該次晚餐費用係為被告甲○○進行賄選，而證人即當
    時與劉國信一同參加該次旅遊之何彩綿、洪隆坤、陳信雄、
    李麗絹等人於警訊中或原審審理該案時，雖均證稱當次旅遊
    回程之晚餐係由劉國信所支付，但證人即當時與劉國信一同
    參加該次旅遊之何彩綿、洪隆坤、陳信雄、李麗絹、杜萬福
    、吳美梨、劉麗娟、謝淑真等人均一致證述該次旅遊乃係個
    人自費參加，非受人招待，且其等雖有於車上聽到劉國信為
    被告甲○○助選之言論，但於晚餐中並未聽聞劉國信有何積
    極助選之舉動等語，而劉國信就其為何支付該次晚餐費用，
    亦辯稱僅係為個人之社交而支出等語，此與證人何彩綿、陳
    信雄等人於本院另案審理時證稱其等與被告劉國信因一同練
    氣功，平日即定期會有聚餐等社交活動等情大致相符，亦無
    從斷定劉國信是否確有以招待晚餐之方式來為被告甲○○賄
    選之故意，更無從認定接受招待之人是否有接受賄選之認知
    。故本案並無證據足以證明被告甲○○與吳金河、蘇進忠及
    劉國信等人確已有行求，或期約，或交付賄賂投票權人之犯
    行。然因被告甲○○與吳金河等人共犯上揭預備賄賂之事實
    ，與起訴書所載之事實，俱屬於同一之基本社會事實，本院
    自得予以審判，並變更檢察官起訴所引應適用之法條。又按
    共同正犯之意思聯絡，原不以數人間直接發生者為限，即有
    間接之聯絡者，若於行為當時，以共同犯罪之意思參與，而
    為間接之聯絡者亦包括在內。（最高法院77年度臺上字第21
    35號判例意旨及88年度台上字第1406號判決要旨參照）。再
    者，共同正犯，包括同謀犯及實施正犯，均應在共同之犯罪
    計畫內，亦即犯意聯絡範圍內，由其中一部分人實施犯罪之
    行為，或各自分擔犯罪行為之一部分，而有相互利用他人之
    行為，遂行其犯罪之目的者，皆屬相當（最高法院88年度台
    上字第6895號判決要旨參照）。查被告甲○○為自己賄選之
    目的，授意被告丙○○○為之，而由被告丙○○○輾轉指示
    被告丁○○實施之，而被告丁○○遂對同案被告李金嬌、周
    郭秀妙、陳珍香為期約賄選，核之上揭共同正犯理論，足認
    被告甲○○、丙○○○、丁○○三人就犯罪事實欄一(一)所
    示之期約賄選犯行，有犯意聯絡及行為分擔，為共同正犯。
    而犯罪事實欄一(一)所示之犯行，乃被告甲○○授意被告丙
    ○○○為之，而由被告丙○○○輾轉指示林曹月合為之，其
    等三人亦有犯意聯絡及行為分擔，為共同正犯。至於被告甲
    ○○與林江河、洪錫原、陳海瑞、黃柑祥五人間就上揭犯罪
    事實欄一(二)所示犯行，及被告甲○○與吳金河、蘇進忠、劉
    國信、林添富及馬義雄六人間上揭犯罪事實欄一(三)所示犯行
    ，亦皆以同上方式為犯意聯絡及行為分擔，亦為共同正犯。
    按既遂犯與預備犯如行為人基於概括之犯意，連續數行為而
    犯同一罪名者，當成立連續犯（最高法院67年6月13、20日
    67年度第6次暨第7次刑庭庭推總會會議決議(一)決議意旨參照
    ）。被告甲○○與被告丁○○、丙○○○共同先後三次對於
    有投票權之人，期約賄賂，而約其投票權為一定之行使及上
    開其所犯各次預備對於有投票權之人，交付賄賂，而約其投
    票權為一定之行使之犯行；被告丙○○○與被告甲○○、丁
    ○○共同先後三次對於有投票權之人，期約賄賂，而約其投
    票權為一定之行使及其上開預備對於有投票權之人，交付賄
    賂，而約其投票權為一定之行使之犯行；被告丁○○與被告
    甲○○、丙○○○共同先後三次對於有投票權之人，期約賄
    賂，而約其投票權為一定之行使之犯行，皆係時間緊接，而
    觸犯基本構成要件相同之罪名，顯係基於概括犯意反覆為之
    ，均應依修正前刑法第56條連續犯規定，論以94年11月30日
    修正前公職人員選舉罷免法第90條之1第1項之對於有投票權
    之人，期約賄賂，而約其投票權為一定之行使罪，並加重其
    刑。被告丁○○於為期約犯行時，復為抄錄名冊之準備行為
    ，為高度之期約行為所吸收，不另論罪。被告丙○○○、丁
    ○○就所犯之期約賄選罪，各於93年12月7日檢察官訊問及
    93年12月20日警詢時，即均自白其犯行，有訊問筆錄在卷可
    稽。其等既於偵查中自白犯罪，雖本案查獲候選人即被告甲
    ○○為正犯，係由於檢警人員之監控，非因被告賴惠卿或丁
    ○○之供述所致，仍均應依94 年11月30日修正前公職人員
    選舉罷免法第90條之1第5項前段之規定，減輕其刑，被告丙
    ○○○、丁○○，並均依法先加後減之。公訴意旨雖謂以：
    被告丁○○於同年12月2日詢問其住處附近鄰居是否願意登
    記可供買票之選舉人名冊，除上揭向李金嬌、周郭秀妙、陳
    珍香等三人所登記之12票外，尚有其他不詳姓名者計69票，
    因認被告甲○○、丙○○○、丁○○三人就此部分亦共同連
    續涉犯有修正前公職人員選舉罷免法第90條之1第1項之期約
    賄賂罪嫌云云。惟按犯罪事實應依證據認定之，無證據不得
    認定犯罪事實，刑事訴訟法第154條第2項定有明文。再認定
    不利於被告之事實，須依積極證據，苟積極證據不足為不利
    於被告事實之認定時，即應為有利於被告之認定，更不必有
    何有利之證據，最高法院30年上字第816號著有判例可資參
    照。查公訴人所指上開之事實，固經被告丙○○○、丁○○
    各於警詢時及偵訊中自白在卷，然被告丁○○究係與何人為
    期約，各該相期約之人有無投票權？期約意思表示之內容為
    何？均未據公訴人舉證以實其說，是以公訴人所謂尚有69票
    之期約部分，既查無具體明確之證據足資證明，自無從遽以
    認定被告甲○○、丙○○○、丁○○三人尚有共同對被告李
    金嬌、周郭秀妙、陳珍香等三人以外之其他人期約賄選之犯
    行，惟因公訴人認此部分事實與上揭被告甲○○、丙○○○
    、丁○○三人共同對於李金嬌、周郭秀妙、陳珍香等三人期
    約賄選之犯行部分，具有連續犯裁判上一罪之關係，爰不另
    為無罪之諭知。
六、原審以被告三人罪證明確，予以論罪科刑固非無見，惟查原
    審 (一)原審引用同案被告林曹月合、丁○○、李金嬌、陳
    珍香等人（下稱林曹月合等人）於檢察官偵查中之證詞（選
    偵字第一五號偵查卷第三十四頁至第三十六頁，選偵字第五
    七號偵查卷第十八頁至第二十五頁）作為認定被告甲○○等
    三人上揭期約賄選之證據。然檢察官訊問林曹月合等人時，
    漏未依刑事訴訟法第一百八十六條第二項規定，告以渠等得
    拒絕證言。此項違背法定程序取得之證據，原審漏未依同法
    第一百五十八條之四規定，審酌人權保障及公共利益之均衡
    維護，並就審酌後認定得採為證據之心證理由，於理由欄加
    以說明，遽採用該等證詞作為甲○○等三人上揭期約賄選之
    證據，尚有未洽；（二）丁○○於檢察官偵訊中雖否認犯行
    ，然其於九十三年十二月二十日受警訊時已供認：伊（丁○
    ○）受丙○○○多次拜託，而答應製作其鄰居選舉人名冊以
    為買票期約賄選之用，名冊並已交予丙○○○等語（見彰化
    縣警察局員警刑字第九八八六號警卷第七頁至第八頁），足
    認丁○○就其所犯之本件期約賄選罪，已在偵查中自白，應
    依94年11月30日修正前公職人員選舉罷免法第九十條之一第
    五項前段規定減輕其刑，惟原審未予減輕，亦有未洽；（三
    ）被告三人上開犯罪之時間均在九十六年四月二十四日以前
    ，合於中華民國九十六年罪犯減刑條例第二條第一項第三款
    之規定，應依法予以減刑原審未及適用，亦有未洽（後述）
    。被告三人上訴意旨猶執前詞否認犯罪，分別指摘原判決不
    當，雖均無理由，但原判決既有上開可議之處，自應由本院
    將其撤銷改判。爰審酌選舉乃現代民主政治人民意志最重要
    之表徵，須由選民評斷候選人之才德、品行、學識、操守、
    政見而選賢與能，其攸關國家政治之良窳甚鉅，而賄選為敗
    壞選風之主要根源，不惟抹滅實行民主政治之真意，亦影響
    選舉之公正性與社會之風氣，扭曲選舉制度尋求民意之真實
    性，被告等人所為均已妨害選舉投票之公正、公平及純潔，
    並妨害國家民主政治之正常發展，被告甲○○身為侯選人之
    犯罪動機及目的竟為求當選，思以賄選方式為之，而被告丙
    ○○○、謝玉林梅等則昧於人情，而同意為他人賄選，均有
    不當而不足取，但被告甲○○於最後一刻放棄買票，仍有其
    可取之處，暨考量其等三人犯罪後之態度及已確定者之刑度
    等一切情狀，分別量處如主文第二、三、四項所示之刑，被
    告甲○○併就所併罰金部分諭知易服勞役之折算標準，被告
    丙○○○、丁○○並依修正前刑法第四十一條第一項前段規
    定諭知易科罰金之折算標準、及均依94年11月30日修正前公
    職人員選舉罷免法第九十八條第三項規定，宣告被告甲○○
    、丙○○○、丁○○各褫奪公權四年、三年、二年二月。又
    被告三人上開犯罪之時間均在九十六年四月二十四以前，合
    於中華民國九十六年罪犯減刑條例第二條第一項第三款之規
    定，應就所宣告之刑及褫奪公權之時間，各減其二分之一，
    並就所減得之刑，依上開規定諭知易科罰金，及易服勞役之
    折算標準，各如主文所示。至於被告丙○○○、丁○○其二
    人雖均無前科，惟民主政治藉公平選舉之制度性保障，體現
    民意，選賢與能，業經政府一再宣導，且反賄選亦為眾所週
    知，其等二人仍無視上情，自難屬因一時思慮未周而犯，本
    院認仍不適合為緩刑之諭知。又扣案如附表所示之物，各為
    被告丙○○○及共犯林曹月合所有，供犯本案之罪所用之物
    ，而依刑法第38條第1項第2款之規定宣告沒收之，且參照最
    高法院92年度臺上字第787號判決意旨所揭之「共犯連帶沒
    收」理論，認附表編號1、2所示之選舉名單9張、村里人數
    表1張係被告丙○○○所有，供被告甲○○、丙○○○、丁
    ○○等共犯如犯罪事實欄一(一)所示之罪所用之物，乃併於
    被告甲○○、丙○○○、丁○○所處之主刑諭知沒收；而附
    表編號3、4所示之記錄單2張、鎮鄉里村人數表1張，係被告
    林曹月合所有，供被告甲○○、丙○○○及林曹月合共犯如
    犯罪事實欄一(一)所用之物，而併於被告甲○○、丙○○○
    所處之主刑宣告沒收之。至於併扣押於本案之現金部分（包
    括查扣自被告丙○○○之64,500元、賴耀區之130,666元、
    李許好之40,000元），不能證明係被告甲○○、丙○○○供
    賄選所用或係供預備賄選所用之款項，乃未依94年11月30日
    修正前公職人員選舉罷免法第90條之1第3項之規定諭知沒收
    。而扣案之其他物品（包括礦泉水、名片、選舉文宣、帽子
    、夾克、紅包袋、識別證、筆記本、邀請函、路線圖及行動
    電話等物品），亦查無其他積極證據足以證明係被告等人供
    犯本案之罪所用或係供預備所用之物，且均非屬違禁物，均
    不予宣告沒收之。至於被告丙○○○於九十三年十二月十五
    日受檢察官問以「是否了解甲○○資金之流向？」時，曾經
    答稱：「我只經手三百多萬，其他我不了解，他（指甲○○
    ）跟我要的時候我就給他，目前只剩查獲當天的十萬，他剩
    多少錢在我那邊，他也不清楚」等語。（選偵字  第一五號
    偵查卷第一八０頁、第一八一頁）。丙○○○所提及之上述
    錢款十萬元，其中是否有甲○○及丙○○○、丁○○預備用
    以期約賄賂賄選之錢款？其數額究為若干？按所謂預備用以
    行求期約或交付之賄賂，仍應以該賄賂已備妥而得以特定之
    物，始為據以宣告沒收（最高法院九十六年台上字第六０四
    六號判決參照）。經查，被告丙○○○對上情供以：那是被
    告甲○○交給伊，而伊還沒用完的十萬元放在伊的家，並沒
    有被查到，於甲○○要錢時，伊就會拿回競選辦公室交給他
    ，伊也不知這些錢的用途等語（見本院九十六年十二月三十
    一日筆錄），再參以競選所費不貲，隨時需用錢，而被告丙
    ○○○又係受甲○○聘僱擔任其競選選總部主任，協助處理
    競選事務之人，遇有被告甲○○至各鄉鎮拜訪輔選幹部需要
    用錢，當能隨時提供，亦有可能，尚無證據顯示該筆款項係
    供被告甲○○及丙○○○、丁○○預備用以期約賄賂賄選之
    錢款，併此敘明。
據上論斷，應依刑事訴訟法第369條第1項前段、第364條、第299
條第1項前段、第300條，94年11月30日修正前公職人員選舉罷免
法第90之1第1項、第5項前段、第98條第3項、刑法第2條第1項、
第11條前段、修正前刑法第28條、第56條、第41條第1項前段、
第42條第3項、第37條第2項、修正前罰金罰鍰提高標準條例第2
條，中華民國96年罪犯減刑條例第2條第1項第3款、第3條第1項
第2款、第7條、第9條、第14條，判決如主文。
本案經檢察官乙○○到庭執行職務。
中    華    民    國    97    年    5    月    22    日
            刑事第八庭  審判長法  官  羅  得  村
                              法  官  張  靜  琪
                              法  官  吳  進  發
上列正本證明與原本無異。
如不服本判決應於收受送達後十日內向本院提出上訴書狀，其未
敘述上訴之理由者並得於提起上訴後十日內向本院補提理由書（
均須按他造當事人之人數附繕本）。
                              書記官  柯  孟  伶
中    華    民    國    97    年    5    月    22    日
附錄本案論罪科刑法條全文：
94年11月30日修正前公職人員選舉罷免法第90條之1：
對於有投票權之人，行求期約或交付賄賂或其他不正利益，而約
其不行使投票權或為一定之行使者，處五年以下有期徒行，得併
科新臺幣四十萬元以上四百萬元以下罰金。
預備犯前項之罪者，處一年以下有期徒刑。
預備或用以行求期約或交付之賄賂，不問屬於犯人與否，沒收之。
犯第一項或第二項之罪，於犯罪後六個月內自首者，減輕或免除
其刑；因而查獲候選人為共犯者免除其刑。
犯第一項或第二項之罪，在偵查中自白者，減輕其刑；因而查獲
候選人為共犯者，減輕或免除其刑。
附表：
┌──┬───────┬───┬─────┬───────┐
│編號│名      稱    │數量  │所有人    │備      註    │
├──┼───────┼───┼─────┼───────┤
│1   │選舉名單      │9張   │丙○○○  │              │
├──┼───────┼───┼─────┼───────┤
│2   │村里人數表    │1張   │同上      │              │
├──┼───────┼───┼─────┼───────┤
│3   │記錄單        │2張   │林曹月合  │內容記載「里」│
│    │              │      │          │及「阿拉伯數字│
│    │              │      │          │（指人數）」  │
├──┼───────┼───┼─────┼───────┤
│4   │鎮鄉里村人數表│1張   │同上      │空白          │
└──┴───────┴───┴─────┴───────┘


司法院資訊處製作；財團法人民間司法改革基金會備份。
